臺灣高等法院民事判決
111年度上字第212號
上  訴  人  林福利  

訴訟代理人  莊勝榮律師
被  上訴人  財團法人蘭陽林姓興德會

法定代理人  林勝章  

訴訟代理人  林大為  
上列當事人間請求租佃爭議事件，上訴人對於中華民國110年12
月29日臺灣宜蘭地方法院109年度訴字第515號第一審判決提起上
訴，並減縮上訴聲明，本院於111年8月10日言詞辯論終結，判決
如下：
    主      文
原判決關於駁回上訴人下開第二項請求，及該部分訴訟費用（除
確定部分外）之裁判，均廢棄。
上開廢棄部分，確認兩造間就坐落宜蘭縣○○鎮○○段○○○○、○○○○之
○、○○○○、○○○○地號土地上之頭埔字第五六號、頭埔字第五七之
一號耕地三七五租賃關係存在。
第一審（除確定部分外）、第二審訴訟費用，由被上訴人負擔。
    事實及理由
壹、程序方面　　
一、本件耕地租佃爭議事件，前經上訴人申請宜蘭縣頭城鎮公所
    耕地租佃委員會調解不成立，復經宜蘭縣政府耕地租佃委員
    會調處亦未能成立，嗣經宜蘭縣政府移送原審法院審理，有
    宜蘭縣政府民國109年10月21日府地用字第1090174333號函
    在卷可稽（見原審卷一第7頁）。是以，本件訴訟合於耕地
    三七五減租條例（下稱減租條例）第26條第1項、第2項前段
    規定，合先敘明。　　
二、按當事人對於第一審判決不服之程度，及應如何廢棄或變更
    之聲明，依民事訴訟法第438條第1項第3款雖應表明於上訴
    狀，然其聲明之範圍，至第二審言詞辯論終結時為止，得擴
    張或變更之，此不特為理論所當然，即就同法於第二審程序
    未設與第473條第1項同樣之規定，亦可推知（最高法院30年
    渝抗字第66號判決先例意旨參照）。是以當事人倘於第二審
    言詞辯論終結前為上訴聲明之減縮，基於同一法理，亦應准
    許。本件上訴人於原審起訴請求：確認上訴人與被上訴人就
    坐落宜蘭縣○○鎮○○段0000○0000○0○0000○0000地號土地（下
    分稱地號，合稱系爭土地）之頭埔字第56號、頭埔字第57之
    1號耕地三七五租賃關係（下稱系爭租約）存在，並就前述
    租約自聲請調解時起調減租額為每年稻穀110、110、18、14
    台斤，原審駁回上訴人全部請求，上訴人不服提起上訴，最
    初請求將原判決全部廢棄，嗣後減縮上訴聲明，僅就原審駁
    回確認系爭租約存在部分聲明廢棄改判（見本院卷第13、24
    8頁），揆諸上揭說明，其減縮應予准許（減縮之部分已非
    本院審理範圍）。
貳、實體方面
一、上訴人主張：兩造就系爭土地簽訂有系爭三七五租約，系爭
    土地因地勢低窪、海水倒灌而無法種植水稻，被上訴人同意
    改作養殖漁業，伊有在系爭土地從事魚類養殖活動，並無不
    自任耕作或非因不可抗力繼續1年不為耕作之情事，又伊以
    往雖均僅繳納書面契約約定年租額之半數，惟此為被上訴人
    所同意，且自約60年間伊父親承租系爭土地以來，被上訴人
    均僅向佃農收取第一期租金即書面契約約定年租額之半數，
    從未向佃農收取第二期租金即另半數，伊自無積欠地租已達
    兩年總額之情，被上訴人發函對伊催告要求繳納所欠租金，
    進而稱已終止兩造間系爭租約，自不合法。被上訴人於本件
    訴訟期間又為催告，伊已於110年9月30日、111年3月30日繳
    清110年度以前之租金。請求確認兩造間系爭租約關係存在
    等語（原審駁回上訴人對被上訴人全部之訴，上訴人不服，
    提起上訴，就請求調整租金部分減縮上訴聲明，此部分已非
    本院審理範圍，不予贅述）。於本院上訴聲明：㈠原判決關
    於駁回下開第二項部分廢棄。㈡確認兩造就坐落系爭土地上
    之系爭租約關係存在。
二、被上訴人則以：兩造前就系爭土地簽訂系爭租約，然上訴人
    長期以來並未在承租之系爭土地從事耕作，任令雜草叢生、
    表土流失，伊並無同意改作養殖漁業，上訴人所為屬不自任
    耕作、繼續一年不為耕作，系爭租約已屬無效或得終止，且
    上訴人就每年應繳納之租金亦未繳足，均僅繳納約定租額之
    半數，積欠地租已達兩年總額，伊已於109年5月6日以存證
    信函催告請求給付租金，於109年12月2日提出反訴狀以繕本
    之送達向上訴人終止系爭租約等語，資為抗辯。於本院答辯
    聲明：上訴駁回。
三、兩造不爭執事項（見本院卷第280頁準備程序筆錄，並依判
    決格式增刪修改文句）：
　㈠被上訴人係宜蘭縣○○鎮○○段0000○000000○0000○0000地號土地
    (系爭4筆土地)之所有權人(權利範圍均為全部)。
　㈡兩造間前就系爭0000號土地中之面積0.096843公頃部分、系
    爭0000-0號土地中之面積0.096843公頃部分、系爭0000號土
    地中之面積0.0158公頃部分、系爭1230號土地中之面積0.01
    2335公頃部分簽訂有三七五租約2份(租約字號：頭埔字第56
    號、頭埔字第57-1號)，2份書面契約各記載每年租額為稻穀
    502台斤（見原審卷第237、239頁），兩造並同意改以現金
    支付租額，於104年至109年間之租額，各以新臺幣（下同）
    13.4元、13.5元、13.4元、13元、13.4元、13元為每臺斤之
    稻穀價額而換算為租額（見原審卷第333頁）。
　㈢系爭4筆土地均經宜蘭縣政府於84年間劃入養殖漁業生產區。
    上訴人於系爭4筆土地上並未種植稻穀。
　㈣上訴人就104年至109年之租地租額，原均僅繳納依上開書面
    契約約定年租額之百分之50。
　㈤上訴人曾於110年9月30日匯款3萬3468元至被上訴人帳戶（上
    訴人已繳清104年度至109年度之租金），另曾於111年3月30
    日匯款1萬3052元至被上訴人帳戶（上訴人已繳清110年度之
    租金）。
四、得心證之理由：
　　被上訴人主張上訴人擅自將農地變更為漁牧使用，未於系爭
    土地自任耕作，依減租條例第16條第1、2項規定，系爭租約
    應屬無效，縱認非無效，上訴人亦有非因不可抗力繼續1年
    不為耕作、且積欠地租已達2年總額之情形，其依減租條例
    第17條第1項第3、4款得終止系爭租約，系爭租約已不存在
    等語，經上訴人否認上情，訴請確認系爭租約存在。是以，
    兩造之爭點應為：㈠上訴人有無違反「應自任耕作」規定？
    或因不可歸責致無法於系爭土地上耕作？㈡被上訴人主張已
    催告並合法終止系爭租約，有無理由？㈢兩造就系爭土地上
    之系爭租約關係是否仍存在或已消滅？茲析述如下：
　㈠依卷附證據，不足以認定上訴人有違反應自任耕作之規定或
    有繼續一年不為耕作之情事：
　  ⒈按承租人應自任耕作，並不得將耕地全部或一部轉租於他
      人。承租人違反前項規定時，原訂租約無效，得由出租人
      收回自行耕種或另行出租。減租條例第16條第1項、第2項
      定有明文。次按耕地租約在租佃期限未屆滿前，非有左列
      情形之一不得終止：非因不可抗力繼續一年不為耕作時
      。減租條例第17條第1項第4款定有明文。所謂不自任耕作
      ，係指承租人有擅自變更用途，未將承租土地供耕作使用
      ，或轉租、將耕地借與他人使用、與他人交換耕作等不合
      耕地租佃目的之積極行為而言。至同條例第17條第1項第4
      款所稱非因不可抗力繼續一年不為耕作，則係指承租人消
      極不予耕作，任令荒廢者而言。前者，原訂租約無效，後
      者，僅出租人得終止租約（最高法院88年度台上字第3103
      號判決意旨參照）。又減租條例第1條所謂耕地之租佃，
      即土地法第106條所稱之耕地租用，指以自任耕作為目的
      ，約定支付地租使用他人之農地而言。依土地法第106條
      第2項規定，耕作雖包括漁牧，然此係指自始約定租用他
      人之土地而為漁牧，亦屬耕地租用，並非凡屬耕地租用，
      即可任意變更農地原有性質而為漁牧使用。倘原為種植農
      作物之耕地租約，承租人未經出租人同意，逕將之變更為
      漁牧之用，自屬不自任耕作。至租用之土地有無自始約定
      得為漁牧使用，應由主張該約定存在者，就此有利於己之
      事實負舉證之責（最高法院109年度台上字第2264號判決
      意旨參照）。
　　⒉查上訴人提出62年間訂立之頭埔字第57號耕地租約、74年
      間訂立之頭埔字第57-1號耕地租約，顯示2份租約均註記
      歷次續約情形（見本院卷第115至118頁），與被上訴人所
      提之前述字號宜蘭縣頭城鎮私有耕地租約證明書互核相符
      （見原審卷第237至239頁），可知兩造間系爭租約原租賃
      期間係自104年1月1日起至109年12月31日止。上訴人並不
      否認於系爭土地上已無種稻事實（見不爭執事項㈢），惟
      陳稱：該處是沼澤地，以前種一期水稻，後來縣政府興建
      道路，因地勢低於海平面、海水倒灌無法繼續種植，伊於
      10幾年前開始在該處養吳郭魚等魚類，有告知被上訴人，
      被上訴人有派員到場查看等語（見原審卷第62頁），原審
      法官會同兩造至現場勘驗時拍攝之照片，亦顯示系爭土地
      現場有大面積水塘（見原審卷第111至125頁），原審囑託
      宜蘭地政事務所依上訴人指界而繪製土地複丈成果圖（見
      原審卷第129頁），此與被上訴人所提彩色圖示說明互相
      對照（見本院卷第75、337頁），顯示上訴人所指依系爭
      租約承租所使用範圍目前在水塘內，而被上訴人亦不否認
      系爭土地大範圍地貌已呈現為水塘、養殖池之狀態。參酌
      上訴人尚提出其於水塘內、立於竹筏船上並手持漁網或撐
      篙前進之照片（見原審卷第197至205頁），另於本院程序
      提出其捕魚用之漁網、流刺網、蜈蚣籠等工具之照片（見
      本院卷第101至109頁），堪認上訴人所述其有於系爭土地
      上從事養殖漁業之活動等情，係屬有據。
　　⒊被上訴人雖否認其曾同意上訴人就系爭租約承租範圍改作
      漁業使用，質疑上訴人係擅自變更使用等情，惟上訴人提
      出經被上訴人承認其制定之耕地地租繳納要點（見本院卷
      第119、249頁），其中第3條載明「本會之耕地由宜蘭縣
      政府於84年將之劃入養殖區，並於102年公告之」，第6條
      更載有「…目前耕地的使用情況已完全不再從事農作…又因
      耕地劃入養殖區的情形…」等文字。本院向宜蘭縣政府求
      證結果，查知前述養殖區劃設一事係宜蘭縣政府自臺灣省
      政府報請行政院農業委員會核定後即延用至今等情，有宜
      蘭縣海洋及漁業發展所111年6月2日漁三字第1110004708
      號函及所附臺灣省政府86年1月6日報請核定宜蘭縣下埔等
      8縣19區養殖漁業生產區之函文足憑（見本院卷第239至24
      3頁），足認系爭租約所涉耕地屬宜蘭縣政府核定公告之
      養殖區無誤，故上訴人陳稱系爭土地已屬養殖區、無法種
      稻，已由被上訴人同意而轉作養殖漁業使用等情，堪認與
      事實相符。至於系爭租約未就此部分為變更登記一節，由
      於減租條例第6條規定係為保護佃農及謀舉證上便利而設
      ，耕地租約之變更僅須契約當事人雙方意思表示合致，並
      非以書面登記為生效要件，被上訴人既已同意上訴人就承
      租之土地變更作養殖漁業使用，應認兩造就系爭租約之承
      租範圍使用方式已有變更之合意，縱系爭租約未為變更登
      記，亦不得據此而為不利於上訴人之認定。
　　⒋兩造既已合意就系爭租約承租範圍變更作養殖漁業使用，
      上訴人於系爭土地上，縱未從事農作種稻、而係從事養殖
      漁業，然此係依系爭租約變更後約定所為，亦無違反承租
      人應自任耕作之規定，被上訴人自無從依減租條例第16條
      第1、2項規定，主張因上訴人有未自任耕作情事而使系爭
      租約無效。
　　⒌另按減租條例第17條第1項第4款所稱「不為耕作」，係指
      承租人消極不耕作承租之土地，任其荒蕪。倘承租人已依
      耕地使用目的耕作，縱其作物稀散、農相非美、收成不佳
      ，或未積極整理耕地致環境髒亂，亦不能謂其不為耕作（
      最高法院106年度台上字第2427號判決意旨參照）。查被
      上訴人主張上訴人任令承租之土地荒蕪、雜草叢生，有繼
      續1年不為耕作之情形云云。然依上開說明可知，系爭土
      地因地貌改變、成為水塘，早已由宜蘭縣政府於數十年前
      劃入養殖區公告週知，被上訴人亦已同意包含上訴人在內
      之佃農就承租範圍改作養殖漁業使用，而上訴人亦提出其
      於水塘內從事捕魚活動之照片及捕魚等工具之照片，並積
      極表示其希望繼續使用承租土地，主觀上並無放棄耕作（
      漁牧）權之意思，堪認上訴人確有在系爭土地上為養殖漁
      業，並未荒廢土地。縱然上訴人養殖之漁獲量不高，或水
      塘(魚塭)旁有雜草未清除，亦不能據此謂上訴人係不為耕
      作，自不符「繼續一年不為耕作」之要件，被上訴人自不
      得依減租條例第17條第1項第4款規定終止系爭租約。
　㈡被上訴人以積欠租金達兩年總額為由，對上訴人所為之催告
    及終止系爭租約，並不合法：
　　⒈按耕地租約在租佃期限未屆滿前，非有左列情形之一不得
      終止：地租積欠達兩年之總額時。減租條例第17條第1項
      第3款定有明文。耕地出租人以承租人積欠地租達兩年之
      總額為原因終止租約，應依民法第440條第1項規定，定相
      當期限催告承租人支付（最高法院87年度台上字第1828號
      判決意旨參照）。按民法第440條第1項載，承租人租金支
      付有遲延者，出租人得定相當期限催告承租人支付，如承
      租人於期限內不為支付者，出租人得終止契約。此項規定
      ，於出租人依減租條例第17條第1項第3款終止契約時，亦
      適用之（最高法院89年度台上字第1752號判決意旨參照）
      。
　　⒉被上訴人雖主張上訴人多年來均僅繳納租額之半數，積欠
      地租已達兩年總額，已於109年5月6日寄送存證信函催告
      請求，經上訴人於翌日簽收，再以原審反訴狀繕本之送達
      終止系爭租約等情，並提出存證信函及掛號郵件收件回執
      為證（見原審卷第31至41頁、第231頁；被上訴人於原審
      所提反訴業經原審以起訴不合法為由裁定駁回確定）。然
      而，上訴人陳稱：被上訴人會在每年一期稻作收成後寄送
      通知，一年通知一次，大約都在7月間通知，伊收到通知
      後，到下埔社區活動中心旁的廟宇繳納，是參考農糧署之
      價格，由被上訴人換算，伊依通知的價格繳納現金，被上
      訴人再開立收據予伊，被上訴人從未收過二期租金等語，
      並提出歷年來繳納一期租金之收據、通知繳納一期佃租之
      函文為證（見原審卷第141至149頁、第345至349頁），核
      與上訴人所述相符，被上訴人亦從未提出曾於103年至108
      年間向上訴人通知繳納該年度二期租金之函文通知，更徵
      上訴人前揭所述應符實情。上訴人另提出佃農開會通知、
      109年4月17日租佃會議資料(含簽到單)、109年10月20日
      佃農開會通知等文件，經被上訴人陳稱確有討論土地轉租
      種電等事（見原審卷第170頁）。依上述開會通知、會議
      資料等文件內容，顯示被上訴人與包含上訴人在內之多位
      佃農於109年4月17日開會討論，欲將被上訴人所有○○鎮○○
      段土地出租予光電公司，作為太陽能發電及同時供養殖使
      用(魚電共生)，每年每公頃租金20萬元、租期20年，租金
      由被上訴人即地主分3分之2、佃農分3分之1，於開會通知
      中並記載：「103年~106年有約定只需繳租75%，但103年~
      106年只繳50%仍視繳50%計算之，103年~106年補繳至75%
      則視為繳100%；107年之後則須繳租100%。佃農可以補繳1
      03年~109年的田租」、「只要佃農於……第三個階段(建制
      期)開始之後三個月內(逾期不候)將欠繳的租金補齊，則
      可領20年的1/3租金：每年領3.96萬元(繳完田租之後實領
      金額)」（見原審卷第151至166頁），經被上訴人承認確
      係其對佃農通知之文件，曾花費諸多時間與佃農討論轉租
      作太陽能光電等情（見原審卷第287頁），足徵被上訴人
      於109年4月17日與包含上訴人在內多位佃農開會時之討論
      事項，係希望佃農同意將租佃中土地轉租，而得將土地轉
      租予光電公司，所收取之租金則由被上訴人與佃農分取，
      並以日後獲利共享之誘因，勸諭各佃農於第三階段開始後
      3個月內補繳以往年度之租金。　
　　⒊依被上訴人製發之上揭開會通知所載，可知被上訴人自承
      多年來容任佃農只繳50%之情形，此與上訴人陳述歷年來
      均依被上訴人通知而僅繳納一期租金等情相符，益徵兩造
      於103年至108年間之租金已有僅需繳納一期即年租額半數
      之默示合意，已難謂上訴人於103年至108年間有積欠租金
      之情事。而被上訴人於109年4月17日租佃會議中，向佃農
      表達「倘能出租予光電公司作魚電共生之用而向光電公司
      收取租金，在計算租金分配事宜時，若佃農以往只繳50%
      則以已繳50%計算，若以往已繳75%則視為已繳100%，佃農
      可於建制期（建置相關硬體設備於租賃標的欲發電之40%
      之土地上）開始後3個月內將以往欠繳之租金補齊，即可
      於租期20年期間分受其中3分之1租金（繳完田租後尚可實
      領金錢）」，堪認被上訴人已向含上訴人在內之佃農表明
      同意各佃農就以往未繳足之租金可待日後補繳，且係基於
      地主與佃農正在共同商議將土地出租與光電公司收取租金
      之事，佃農須依該期限補繳方能享有後續租金分受利益。
      是以，縱使上訴人等佃農有如被上訴人所稱103年至108年
      間繳納租金不足額(僅50%)之事，被上訴人亦已於109年4
      月17日開會時，對當時在場含上訴人在內之多位佃農明示
      同意允許延期清償，則被上訴人嗣後於109年5月6日寄送
      存證信函向上訴人主張積欠104年至108年之租金已逾地租
      兩年總額，要求應於109年6月3日以前繳清所欠全部租金
      云云，與前述會議中向上訴人表示之內容迥異，顯然足使
      上訴人就被上訴人以前述存證信函所為限期催告合法與否
      滋生疑義，前述以存證信函所為催告顯然不符誠信原則，
      難認合法。是以，上訴人因親自參與109年4月17日會議而
      信賴該次會議得知之訊息，故於收受上揭存證信函後，縱
      有未依存證信函所定期限即時繳納者，此應係被上訴人曾
      明示同意、允許上訴人延期清償之結果。被上訴人主張因
      嗣後行文詢問關於「訂有三七五租約之私有耕地，倘經出
      租人同意，承租人可否轉租光電業者作其他使用」等事，
      經宜蘭縣政府函覆才確認不得轉租等情（見原審卷第287
      頁），並提出宜蘭縣政府109年11月19日府地用字第10901
      92758號函供參（見原審卷第293至295頁），惟被上訴人
      既係於收受前述109年11月19日函文後，才得悉主管機關
      不認同，而將上開會議所討論轉租事宜作罷，則被上訴人
      無視原109年4月17日會議所討論希望佃農補繳租金之基礎
      已不復存在，卻逕於109年12月2日提出書狀主張上訴人已
      積欠租金達兩年總額為由，以繕本送達為終止系爭租約之
      意思表示，其所為上述催告既不合法，則基於前述催告所
      為終止之意思表示亦不合法。
　　⒋況且，被上訴人曾於109年8月10日發函，表示訂於109年8
      月21日在指定處所收繳109年第1期及前期未繳佃租；另曾
      於110年3月4日發函，表示訂於110年3月18日在指定處所
      收繳109年第2期及前期未繳佃租，有函文可參（見原審卷
      第183、185頁），上訴人已於109年8月21日繳納109年之
      第一期租金（見本院卷第53頁收據），復於110年9月30日
      匯款3萬3468元至被上訴人帳戶（已繳清104年至109年之
      租金），因又收到被上訴人於111年2月22日發函通知收繳
      110年全期之租金，已於111年3月30日匯款1萬3052元至被
      上訴人帳戶（繳清110年之租金）等情，有上訴人所提之
      郵政跨行匯款申請書、被上訴人於111年2月22日函文通知
      存卷可憑（見原審卷第337頁、本院卷第89至91頁），則
      被上訴人已向上訴人收繳110年度租金完畢，堪認上訴人
      主張兩造間系爭租約之租賃關係仍然存在一節，係屬有據
      。被上訴人抗辯其已終止系爭租約云云，自無可採。
  ㈢上訴人訴請確認系爭租約租賃關係存在，應有理由：
    ⒈按耕地租約於租期屆滿時，除出租人依本條例收回自耕外
      ，如承租人願繼續承租者，應續訂租約。減租條例第20條
      定有明文。是以，耕地租約於租期屆滿時，如承租人「願
      繼續承租」者，出租人除有得依法收回自耕之情形外，不
      得拒絕續租。
    ⒉查系爭租約並無減租條例第16條第1、2項所定無效情形，
      且被上訴人以減租條例第17條第1項第3、4款規定為由而
      終止系爭租約，均於法不合，業如前述。則依前開說明，
      上訴人既表明願繼續承租，被上訴人不得拒絕續租，兩造
      間之耕地租約關係應繼續存在（原租賃期間係自104年1月
      1日起至109年12月31日止，於110年起續約），被上訴人
      亦已向上訴人收繳110年度租金完畢。從而，上訴人提起
      本件確認之訴，自應准許。　
五、綜上所述，兩造間就系爭土地之三七五租約關係仍然存在，
    被上訴人所為終止並不合法。上訴人依系爭租約之法律關係
    求為確認兩造就系爭土地上之系爭租約租賃關係存在，為有
    理由，應予准許。原審就此部分為上訴人敗訴之判決，尚有
    未洽。上訴意旨指摘原判決此部分不當，求予廢棄改判，為
    有理由。爰由本院廢棄改判如主文第二項所示。　　
六、本件事證已臻明確，兩造其餘攻擊或防禦方法及所用證據，
    經本院斟酌後，認為均不足以影響本判決結果，爰不予逐一
    論列，附此敘明。　　
七、據上論結，本件上訴為有理由，依民事訴訟法第450條、第7
    8條，判決如主文。　　
中　　華　　民　　國　　111 　年　　8 　　月　　31　　日
                  民事第十九庭  
                        審判長法  官  魏麗娟
                              法  官  郭佳瑛
                              法  官  張婷妮
正本係照原本作成。
不得上訴。
中　　華　　民　　國　　111 　年　　8 　　月　　31　　日

　　　　　　　　　　　　　    書記官  張英彥